【裁判字號】    89,訴緝,132
【裁判日期】    900322
【裁判案由】    業務侵占
【裁判全文】
臺灣板橋地方法院刑事判決                        八十九年度訴緝字第一三二號
    公  訴  人  臺灣板橋地方法院檢察署檢察官
    被      告  甲○○
    選任辯護人  魏憶龍
                陳添輝
                林合民
右列被告因業務侵占案件，經檢察官提起公訴（八十五年度偵字第一二五九○號），
本院判決如左：
    主      文
甲○○無罪。
    理      由
一、公訴意旨略以：被告甲○○係上好旅行社有限公司（下簡稱上好旅行社）桃園分
    公司業務經理，竟基於概括之犯意，連續意圖為自己不法之所有，自民國八十四
    年十二月起至八十五年二月止，將客戶交付予伊屬業務上所持有之旅行團費、機
    票費等收入計新臺幣（下同）一百零三萬二千八百二十五元整侵占入己花用，旋
    即棄職逃逸無蹤，因認被告涉有刑法第三百三十六條第二項之業務侵占罪嫌云云
    。
二、按犯罪事實，應依證據認定之，無證據不得推定其犯罪事實；又不能證明被告犯
    罪者，應諭知無罪之判決，為刑事訴訟法第一百五十四條、第三百零一條所明定
    。又按認定不利於被告之事實，須依積極證據，茍積極證據不足為不利於被告事
    實之認定，即應為有利於被告之認定，更不必有何有利之證據（最高法院三十年
    上字第八一六號判例意旨參照）。另按刑法侵占罪之成立，係以意圖為自己或他
    人不法之所有，擅自處分自己持有他人所有物或變易原來持有之意思而為所有之
    意思，而逕本於所有人地位之行為，為其構成要件，雖行為外形及其外觀各有不
    同之態樣，要必有不法所有之意思，方始成立，如欠缺此等不法所有之意圖，則
    侵占罪之主觀要件已然欠缺，因之，若已失其主、客觀要件其中之一者，即難遽
    以該罪相繩（最高法院五十二年台上第一三００號、六十八年台上字第三一四六
    號判例參照）。
三、訊據被告甲○○堅詞否認有何侵占之犯行，辯稱：上好旅行社桃園分公司為上好
    旅行社總公司在桃園之加盟店，係俗稱所謂「靠行」之關係，桃園分公司經營者
    得以上好旅行社桃園分公司名義對外營業，但盈虧均由自己享受負擔，伊於八十
    四年八月間以三十萬元向胡春燕頂下「上好旅行社桃園分公司」之經營權，並由
    胡春燕陪同前往上好旅行社總公司，在乙○○董事長面前辦理權益轉移手續；伊
    當時與上好旅行社總公司簽訂合約，支付乙○○董事長三十三萬元作為押金，取
    得上好旅行社桃園分公司經營權，從八十四年八月起迄同年十二月間，上好旅行
    社桃園分公司係由伊秉持誠信經營，絕未侵占客戶一絲一毫，又桃園分公司與總
    公司之間，財務各自獨立，桃園分公司向客戶收取之旅行團費、機票費，係歸屬
    桃園分公司所有，不須繳給總公司，亦無侵占告訴人財產之可能，其後伊因與股
    東經營理念不合，故於八十四年十二月底將上好旅行社桃園分公司之經營權頂讓
    給馮文銘，並於八十五年元月十六日陪同馮文銘前往上好旅行社總公司，在乙○
    ○董事長面前辦理權益轉移手續，由馮文銘與上好旅行社總公司簽訂經營合約。
    從八十四年十二月底以後，上好旅行社桃園分公司係由馮文銘經營，因馮文銘對
    業務不熟，請求伊協助處理業務，伊於此期間向客戶收取之款項，均繳交給會計
    張美香；公司所有財務資金均入馮文銘帳戶，公司所有支出亦必經馮文銘許可，
    從未侵占馮文銘或其他客戶分文等語；公訴人認被告涉有業務侵占罪嫌，無非以
    告訴人之指訴，及客戶退費申請書影本、上好公司「桃園分公司甲○○案件損失
    統計表」、收款證明單等為其主要論據。
四、經查：告訴人所提出之客戶退費申請書影本，雖可證明確有客戶繳費後因故請求
    退費，而上好旅行社「桃園分公司甲○○案件損失統計表」則顯示因客戶要求退
    費所致之總損失，然卷附之收款證明單上收款人處除被告甲○○外，尚有武斌、
    蒲天理、馮文銘、李中智、林婉歆、莊現山等人簽具之署押，顯見告訴人所指訴
    遭侵占之款項應非全由被告一人所收取，其中就被告所簽收之款項部分，被告曾
    經持有之，固為被告所不諱，然被告於斯時是否仍為上好旅行社桃園分公司負責
    人，所收取款項是否轉交他人管領或入帳，或由被告納入私囊，卷內無何相關事
    證可供審認，如何能僅憑告訴人片面指訴，即論斷被告必有易持有為所有之犯意
    及行為無訛，要非無疑；抑且其餘款項既非被告所收取，告訴人及公訴人亦未舉
    證證明被告經手之，則被告有無持有上開其餘款項，亦值商榷，遑論可進而證明
    被告對之確有易持有為所有之意思及實施侵占犯行。綜上，公訴人所舉事證，尚
    有合理性之懷疑存在，致使無確信被告犯有業務侵占罪行，撥諸前開法條規定及
    說明，本件核屬不能證明被告犯罪，即應為無罪之諭知，以昭審慎。
據上論結，應依刑事訴訟法第三百零一條第一項，判決如主文。
本案經檢察官彭聖斐到庭執行職務。
中      華      民      國    九十      年     三     月    二十二    日
                                      臺灣板橋地方法院刑事第六庭
                                          法  官  蔡  新  毅
右正本證明與原本無異。
如不服本判決，應於判決送達後十日內，向本院提出上訴狀。
                                          書記官  謝  麗  秋
中      華      民      國      九十      年     三     月    二十二    日


司法院資訊處製作；財團法人民間司法改革基金會備份。
